臺灣新北地方法院刑事判決
110年度簡上字第441號
上  訴  人  
即  被  告  沈萬山


上列上訴人即被告因妨害名譽案件，不服本院110年度簡字第230
4號中華民國110年9月3日第一審判決（偵查案號：110年度調偵
字第13號），提起上訴，本院管轄之第二審合議庭，判決如下：
    主  文
上訴駁回。
    事  實
一、甲○○因原告黃聖孔向本院對其提出返還斡旋金等民事事件，
    經本院以108年重簡字第1983號民事事件審理中，於民國109
    年3月27日14時許，在本院三重簡易庭第一法庭公開審理時
    ，甲○○竟基於公然侮辱之犯意，在上開不特定人得共見共聞
    之法庭內，以「操你媽」、「胡說八道」等語辱罵上開民事
    事件之訴訟代理人乙○○律師 ，足以貶損乙○○於社會上之評
    價及名譽。
二、案經乙○○告訴臺灣新北地方檢察署偵查後聲請簡易判決處刑
    。
    理  由
一、證據能力部分：
　　㈠告訴人未經檢察事務官詢問或檢察官訊問而為陳述，雖被
      告爭執告訴人指訴之證據能力，惟其指訴既未經本院採為
      認定被告有罪之證據，即無贅述此部分證據能力之必要，
      於此敘明。
　　㈡本件民事事件109年3月27日言詞辯論筆錄（下稱本件言詞
      辯論筆錄）部分（見109年度他字第5546號卷【下稱他卷
      】第19至22頁）：
　　　按關於言詞辯論所定程式之遵守，專以筆錄證之，民事訴
      訟法第219條定有明文；又審判長應將證物提示當事人、
      代理人、辯護人或輔佐人，使其辨認。前項證物如係文書
      而被告不解其意義者，應告以要旨；卷宗內之筆錄及其他
      文書可為證據者，審判長應向當事人、辯護人或輔佐人宣
      告或告以要旨，刑事訴訟法第164條、第165條第1項亦有
      明文。查本件言詞辯論筆錄係對於上開民事事件言詞辯論
      程序過程為要旨之記載，而由該案書記官於言詞辯論程序
      中依法所製作，其形式業已符合民事訴訟法第212條、第2
      13條所定之法定程式；且上開民事事件開庭之錄音檔案，
      亦經本院當庭勘驗，其內容與本件言詞辯論筆錄大致相符
      （詳如後述），且本院勘驗結果，業經被告及檢察官於準
      備程序時表示意見（見簡上卷第106至110頁），已足供證
      明上開民事事件言詞辯論程序發生全部過程，本院並於審
      判中依法提示並告以要旨，令當事人就本件言詞辯論筆錄
      內容表示意見（見簡上卷第132頁），業已依法踐行證據
      調查程序，是本件言詞辯論筆錄應認有證據能力。是被告
      主張本件言詞辯論筆錄無證據能力云云，難以採信。
　　㈢臺灣新北地方檢察署檢察事務官110年4月16日勘驗筆錄部
      分（見110年度調偵字第13號卷第4頁）：
　　　按勘驗為法院或檢察官，因調查證據及犯罪情形，所為之
      檢驗處分，勘驗於審判中由法院，偵查中由檢察官實施之
      ，此觀刑事訴訟法第212條之規定甚明。且按勘驗，應製
      作製錄，記載實施之年、月、日及時間、處所，並其他必
      之事項；前2條筆錄應由在場之書記官製作之，刑事訴訟
      法第42條第1項、第43條亦分別有明文。查上開勘驗筆錄
      係由臺灣新北地方檢察署檢察事務官就本院民事庭109年3
      月27日言詞辯論程序之錄影光碟為勘驗，非由檢察官實施
      之，非屬刑事訴訟法第212條所指之勘驗，而為傳聞證據
      ；復未經被告同意有證據能力，依法自無證據能力。
二、實體部分：
　　㈠認定犯罪事實所憑之證據及理由：　　
　　  訊據被告矢口否認有何妨害名譽之犯行，辯稱：我是說「
      草泥馬」，不是說「操你媽」，我是對黃聖孔，不是對乙
      ○○。我不記得有沒有對乙○○講「胡說八道」，我沒有要公
      然侮辱的意思云云。經查：
　　　⒈按「操（肏）你媽」者，乃藉由侮辱對方之女性尊長，
        間接地侮辱對方，在一般通常口語及社會評價上，被認
        為係屬粗（髒）話、不雅及不莊重之意，足以令聽聞者
        感到難堪、不快，並足以貶損其名譽及尊嚴評價（臺灣
        高等法院107年度上易字第1507號判決意旨參照）。
　　　⒉本院就上開民事事件於109年3月27日開庭錄音檔案「Fil
        e_l_00000000」勘驗結果，詳如附件所載（見簡上卷第
        106至108頁）。由勘驗結果可知，當告訴人於上開民事
        庭陳述：「好，然後庭上，他那個訊息，現在被告提出
        來的訊息上面的設計圖，只是這原來人家那時候給他參
        考的。其他設計公司」等語時，法官曉諭告訴人：「你
        不要重複啦，律師你不要重複啦！他只是簡易挪移而已
        」等語時，被告竟對告訴人心生不滿脫口而出：「操你
        媽」等語，顯見被告聞言後當場對告訴人為上開辱罵言
        語，並非針對未到民事庭之原告黃聖孔為辱罵行為，至
        為灼明。是被告辯稱：我是對黃聖孔，不是對告訴人乙
        ○○云云，難以採信。
　　　⒊再者，由勘驗結果亦可知，被告對告訴人係辱罵「操你
        媽」等語，並非「草泥馬」乙詞，且告訴人聞言後即認
        為被告當庭對其辱罵而陳明：「報告庭上，請記明筆錄
        ，我要告公然侮辱。報告庭上，請記下來，我要告公然
        侮辱」等語，並有本件言詞辯論筆錄乙份附卷可稽（見
        他卷第19至22頁）。參以告訴人及被告於民事庭係就返
        還斡旋金等民事事件進行言詞辯論程序，並就訴訟關係
        為事實上及法律上之陳述，是被告當時並無理由於本件
        言詞辯論程序中脫口而出與案情全然無關連性之動物「
        草泥馬」乙詞。則被告辯稱：我是說「草泥馬」，不是
        說「操你媽」云云，顯係臨訟編造以諧音「草泥馬」乙
        詞而圖卸罪責，不足採信。
　　　⒋按公然侮辱者，係指直接對人詈罵、嘲笑而使人難堪或
        其他表示足以貶損他人評價之意思。所謂「公然」係指
        不特定多數人或多數人得以共見共聞之狀態，不以實際
        上已共見或共聞為必要，且衹須侮辱行為足使不特定人
        或多數人得以共見共聞，即行成立（司法院院解字第20
        33號解釋意旨參照）。即刑法第309條公然侮辱罪，係
        指以粗鄙之言語、舉動、文字、圖畫等，對他人侮謾、
        辱罵，足以減損或貶抑他人在社會上客觀存在之人格地
        位，衹須有減損或貶抑被害人之聲譽、人格及社會評價
        之虞為已足，不以實已發生損害為必要。因此，本罪規
        範，在保護個人經營社會群體生活之人格法益，是否構
        成侮辱之判斷，除應注意行為人與被害人之性別、年齡
        、職業等個人條件外，並應著重行為人與被害人間之關
        係、行為時之客觀情狀、行為地之方言或語言使用習慣
        等事項，依社會一般人對於語言使用之認知，進行客觀
        之綜合評價（臺灣高等法院109年度上易字第2126號判
        決意旨參照）。
　　　⒌被告雖辯稱：我不記得有沒有對告訴人講「胡說八道」
        ，我沒有公然侮辱的意思云云。然由勘驗結果可知，告
        訴人因被告當庭對其辱罵「操你媽」向法官陳明：「報
        告庭上，請記明筆錄，我要告公然侮辱。報告庭上，請
        記下來，我要告公然侮辱」等語，經法官命書記官記載
        上情於本件言詞辯論筆錄之際，被告續稱：「我告他使
        公務員記載不實的那個偽造文書」等語，經法官勸說後
        ，被告又對告訴人罵稱：「當個律師當成這樣子，在胡
        說八道什麼東西啊？」、「他就胡說八道啊。」等語，
        意指告訴人身為律師竟無專業能力於開庭時要求法官記
        明筆錄「我要告公然侮辱」等情，具有貶低、貶抑告訴
        人人格及名譽之意，並足使告訴人因此受有精神上或情
        感上之傷害，且前開「操你媽」乙詞於一般社會評價上
        ，被認為係屬粗（髒）話、不雅及不莊重之意，足以令
        聽聞者感到難堪、不快，被告所為上開言詞顯足以貶損
        告訴人之社會評價，且為一般社會大眾所不能容忍接受
        ，確屬侮辱人之言語無誤。被告為智識能力正常、有社
        會歷練經驗之成年人，對上開情形自難諉為不知，竟仍
        故意為上開行為，其主觀上有公然侮辱告訴人之犯意甚
        明。是以，被告行為符合公然侮辱罪構成要件，至為灼
        然。
　　　⒍綜上所述，被告上開所辯內容，顯係臨訟畏罪圖卸之詞
        ，委無足採。本件事證明確，被告上開犯行，堪予認定
        ，應依法論科。
　　㈡論罪：
　　　核被告所為，係犯刑法第309條第1項之公然侮辱罪。又被
      告以接續之意思於密接之時間、地點，對告訴人上開公然
      侮辱犯行，在刑法評價上，以視為數個舉動之接續施行，
      合為包括之一行為予以評價，較為合理，應論以接續犯。
三、駁回上訴之理由：
　　㈠原審認被告犯有上揭公然侮辱罪事證明確，並審酌被告因
      民事訴訟糾紛與原告委任之告訴人於法庭進行攻防程序，
      竟因不滿告訴人言論，於不特定人得以見聞之公開法庭場
      所，以不堪言語侮辱告訴人，足以貶損告訴人之名譽，行
      為殊不足取，兼衡其年過半百、前科素行、智識程度、犯
      罪手段、目的、犯後態度暨雙方雖依通知到場，然被告先
      行離席而調解不成立（見卷附本院《刑事》調解事件報告書
      ）等一切情狀，量處拘役20日。本院經核原審認事用法均
      無不合，量刑亦稱妥適，自應維持。被告提起上訴猶執陳
      詞否認犯行，為無理由，應予駁回。
四、查被告經合法傳喚，無正當理由未於審判期日到庭乙節，有
    本院送達證書及公務電話紀錄表附卷可考（見簡上卷第123
    、129至135頁），爰依刑事訴訟法第371條規定，不待其陳
    述，由檢察官一造辯論而逕行判決，併此敘明。　　
據上論斷，應依刑事訴訟法第455條之1第1項、第3項、第368條
、第371條，判決如主文。
本案經檢察官丙○○偵查後聲請簡易判決處刑，檢察官方心瑜到庭
執行職務。
中　　華　　民　　國　　111 　年　　7 　　月　　21　　日
                  刑事第六庭審判長法  官  樊季康

                                  法  官  龔書安

                                  法  官  楊展庚

以上正本證明與原本無異
不得上訴。
                                  書記官　王宏宇
中　　華　　民　　國　　111 　年　　7 　　月　　21　　日
附錄本案論罪科刑法條全文：
中華民國刑法第309條
公然侮辱人者，處拘役或9千元以下罰金。
以強暴犯前項之罪者，處1年以下有期徒刑、拘役或1萬5千元以
下罰金。
附件：
法官：那意思是什麼？ 高律師：就沒有啊，就是如果甲○○他要提案，他就看          看人家設計，他如果要提案再來正式提案嘛，可         是後面大家就沒有去磋商了啊。 法官：雙方之後就沒有再磋商，重點是這邊嘛，你要把這       意思講完整，再來是一半而已哦。 高律師：好，然後庭上，他那個訊息，現在被告提出來的         訊息上面的設計圖，只是這原來人家那時候給他         參考的。其他設計公司。 法官：你不要重複啦，律師你不要重複啦！他只是簡易挪 　　　移而已。 甲○○：操你媽【00:24:15】。 高律師：報告庭上，請記明筆錄，我要告公然侮辱。報告         庭上，請記下來，我要告公然侮辱。 法官：律師陳述過程中，括弧，你用括弧的，律師陳述過 　　　程中，被告甲○○先生罵。 高律師：對著律師。 法官：罵操你媽。我就記這個就好。被告罵「操你媽」三 　　　個字。 甲○○：我告他使公務員記載不實的那個偽造文書。 法官：沒有什麼記載不實啦，我跟你講，你到底有沒有在 　　　聽。 甲○○：都記載不實，不然什麼叫記載不實啦。 法官：你自己去決定好不好，我跟你講話，你都沒有在聽 　　　啊。 甲○○：我手機給你好不好，你從頭看到尾可以嗎？審判 　　　  長。 法官：你沒有辦法聽哦。 甲○○：你們開庭是來欺負人的哦？ 法官：你才欺負人，你不能這樣講話啦。你不能這樣講話。你不能這樣講話。 甲○○：當個律師當成這樣子，在胡說八道什麼東西啊？ 法官：好，他愛記就記，他說律師胡說八道什麼東西。 甲○○：他就胡說八道啊。 法官：我把你講的話都記清楚。 甲○○：證據全部在這裡啦，好不好，天地為證啦，法院 　　　  不是給你們亂玩的。 法官：律師，到時候你要提起訴訟，你自己來決定。 高律師：好，我知道了，謝謝庭上。就沒再磋商 。 法官：括弧。我跟甲○○講的話，他沒辦法接受哦！ 甲○○：太過份了。審判長他們講這種話太過份了，好不 　　　  好。 法官：我剛剛有說，等他陳述完，你要提反駁的意見，你再來提，你還是沒有辦法聽清楚我講的。 甲○○：我知道天地有正心啦。我端正的很啦！好不      好。  法官：你到底要不要開庭，你跟我講。 甲○○：審判長，抱歉，我是對他不是對你。 法官：我就跟你講過，你要聽完，就像你書狀寫不清楚的地方，我剛才不是請你把他說清楚嗎？ 甲○○：謝謝。